---
title: "Enunciados con Resolución"
author: "Pablo Montero Tejero"
date: "2025-10-18"
output:
  pdf_document: default
  html_document: default
---

```{r include=FALSE}
crea.tablaX = function(vector_matporfilas,numalternativas=NULL,numestados=NULL,nb_alternativas=NULL,nb_estados=NULL) {

  if (is.null(numestados) & is.null(numalternativas)) {
    stop('Es necesario proporcionar numalternativas o numestados');
  }
  if (is.null(numestados)) {
    numestados = length(vector_matporfilas)/numalternativas;
  }
  if (is.null(numalternativas)) {
    numalternativas = length(vector_matporfilas)/numestados;
  }

  X = matrix(vector_matporfilas,nrow=numalternativas,ncol=numestados,byrow=TRUE)

  if (!is.null(nb_alternativas)) {
    if (length(nb_alternativas) != numalternativas) {
      stop('El numero de nombres de alternativas no coincide con el numero de alternativas');
    }
    rownames(X) = nb_alternativas;
  } else {
    rownames(X) = paste('d',1:numalternativas,sep='');
  }
  if (!is.null(nb_estados)) {
    if (length(nb_estados) != numestados) {
      stop('El numero de nombres de estados no coincide con el numero de estados');
    }
    colnames(X) = nb_estados;
  } else {
    colnames(X) = paste('e',1:numestados,sep='');
  }
  #colnames(X) = paste('e',1:numestados,sep='');
  #rownames(X) = paste('d',1:numalternativas,sep='');
  return(X);

}


# Introducimos los datos en R en forma de matriz:
#   ```{r}
# X = matrix(c(5,4,6,2,3,1,-1,8,7,5,2,0),nrow=4,ncol=3,byrow=TRUE)
# X
# colnames(X)=c('e1','e2','e3')
# rownames(X)=c('d1','d2','d3','d4')
# X
# ```



which.min.general = function(vector) {
  minimo = min(vector);
  res = which(vector == minimo);
  return(res);

}

which.max.general = function(vector) {
  maximo = max(vector);
  res = which(vector == maximo);
  return(res);

}


##which.min.general(c(3,2,8,2,9,2))
##which.min.general(c(3,2,8,1,9,2))

distanciaEuclidea = function(pto1,pto2) {
  return( sqrt( sum( (pto1-pto2)^2 )  ) )
}



criterio.tablaX.ejemplos = function(cual=1) {

  if (cual==2) { ## cual == 2  ## desfav.
    X = crea.tablaX(c(2,12,-3,5,5,-1,0,10,-2),numalternativas = 3,numestados = 3)
  } else if (cual==3) { ## cual == 3  ## desfav.
    X = crea.tablaX(c(125,120,156,60,130,80),numalternativas = 3,numestados = 2)
  } else {  ## cual == 1
    X = crea.tablaX(c(5,4,6,2,3,1,-1,8,7,5,2,0),numalternativas = 4,numestados = 3)
  }
  return(X);

}

## Funciones Métodos de Decisión bajo Incertidumbre ----

## Criterio de Wald o Pesimista
criterio.Wald = function(tablaX,favorable=TRUE) {

  X = tablaX;
  if (favorable) {
    AltW = apply(X,MARGIN=1,min);
    ##AltW
    Wald = max(AltW);
    Alt_Wald = which.max.general(AltW);
    metodo = 'favorable';
  } else {
    AltW = apply(X,MARGIN=1,max);
    ##AltW
    Wald = min(AltW);
    Alt_Wald = which.min.general(AltW);
    metodo = 'desfavorable';
  }
  resultados = list();
  resultados$criterio = 'Wald';
  resultados$metodo = metodo;
  resultados$tablaX = tablaX;
  resultados$ValorAlternativas = AltW;
  resultados$ValorOptimo = Wald;
  resultados$AlternativaOptima = Alt_Wald;

  return(resultados);


}





criterio.Optimista = function(tablaX,favorable=TRUE) {

  X = tablaX;
  if (favorable) {
    AltM = apply(X,MARGIN=1,max);
    ##AltM
    Maximax = max(AltM);
    Alt_Maximax = which.max.general(AltM);
    metodo = 'favorable';
  } else {
    AltM = apply(X,MARGIN=1,min);
    ##AltM
    Maximax = min(AltM);
    Alt_Maximax = which.min.general(AltM);
    metodo = 'desfavorable';
  }
  resultados = list();
  resultados$criterio = 'Optimista';
  resultados$metodo = metodo;
  resultados$tablaX = tablaX;
  resultados$ValorAlternativas = AltM;
  resultados$ValorOptimo = Maximax;
  resultados$AlternativaOptima = Alt_Maximax;

  return(resultados);


}



## factor de optimismo   (alfab * "lo mejor" Altmax en favor. y Altmin en desf.)
criterio.Hurwicz = function(tablaX,alfa=0.3,favorable=TRUE) {
  # alfa es un escalar entre 0 y 1 lo obtiene para ese único valor
  X = tablaX;
  if (favorable) {
    Altmin = apply(X,MARGIN=1,min);
    Altmax= apply(X,MARGIN=1,max);
    AltH = alfa * Altmax + (1-alfa) * Altmin
    Hurwicz = max(AltH)
    Alt_Hurwicz = which.max.general(AltH)
    metodo = 'favorable';
  } else {
    Altmin = apply(X,MARGIN=1,min);
    Altmax= apply(X,MARGIN=1,max);
    AltH = (1-alfa) * Altmax + alfa * Altmin
    Hurwicz = min(AltH)
    Alt_Hurwicz = which.min.general(AltH)
    metodo = 'desfavorable';
  }
  resultados = list();
  resultados$criterio = 'Hurwicz';
  resultados$alfa = alfa;
  resultados$metodo = metodo;
  resultados$tablaX = tablaX;
  resultados$ValorAlternativas = AltH;
  resultados$ValorOptimo = Hurwicz;
  resultados$AlternativaOptima = Alt_Hurwicz;

  return(resultados);



}

## factor de optimismo   (alfab * "lo mejor" Altmax en favor. y Altmin en desf.)
criterio.Hurwicz.General = function(tablaX,alfa=0.3,favorable=TRUE) {
  # si alfa es un escalar entre 0 y 1 lo obtiene para ese único valor
  # si alfa es igual a un número mayor que 1, lo usa para obtener cálculos para dividir el rango 0-1
  X = tablaX;
  if (favorable) {
    Altmin = apply(X,MARGIN=1,min);
    Altmax= apply(X,MARGIN=1,max);
    if (alfa<=1) {
      valfa = c(alfa);
    } else {
      valfa = seq(from=0,to=1,by=(1/alfa)); ## alfa: 100, 200,
    }
    vHurwicz = rep(0,length(valfa))
    Alt_vHurwicz = rep(0,length(valfa))
    for (i in 1:length(valfa)) {
      alfab = valfa[i];
      vAltH = alfab * Altmax + (1-alfab) * Altmin;
      vHurwicz[i] = max(vAltH);
      Alt_vHurwicz[i] = which.max(vAltH);
      Alt_vHurwicz_g = which.max.general(vAltH);
    }
    metodo = 'favorable';
  } else {
    Altmin = apply(X,MARGIN=1,min);
    Altmax= apply(X,MARGIN=1,max);
    if (alfa<=1) {
      valfa = c(alfa);
    } else {
      valfa = seq(from=0,to=1,by=(1/alfa)); ## alfa: 100, 200,
    }
    vHurwicz = rep(0,length(valfa))
    Alt_vHurwicz = rep(0,length(valfa))
    for (i in 1:length(valfa)) {
      alfab = valfa[i];
      vAltH = (1-alfab) * Altmax + alfab * Altmin;
      vHurwicz[i] = min(vAltH);
      Alt_vHurwicz[i] = which.min(vAltH);
      Alt_vHurwicz_g = which.min.general(vAltH);

    }
    metodo = 'desfavorable';
  }
  resultados = list();
  resultados$criterio = 'Hurwicz';
  resultados$alfa = alfa;
  resultados$metodo = metodo;
  resultados$tablaX = tablaX;
  resultados$ValorAlternativas = vAltH;
  resultados$ValorOptimo = vHurwicz;
  if (length(valfa)==1) {
    resultados$AlternativaOptima = Alt_vHurwicz_g;
  } else {
    resultados$AlternativaOptima = Alt_vHurwicz;
  }

  return(resultados);



}



dibuja.criterio.Hurwicz = function(tablaX,favorable=TRUE) {
  X = tablaX;
  Altmin = apply(X,MARGIN=1,min);
  Altmax = apply(X,MARGIN=1,max);
  valfa = seq(from=0,to=1,by=0.05);
  vHurwicz = rep(0,length(valfa));
  Alt_vHurwicz = rep(0,length(valfa));
  for (i in 1:length(valfa)) {
    alfab = valfa[i];
    if (favorable) {
      vAltH = alfab * Altmax + (1-alfab) * Altmin;
      vHurwicz[i] = max(vAltH)
    } else {
      vAltH = alfab * Altmin + (1-alfab) * Altmax;
      vHurwicz[i] = min(vAltH)
    }

  }

  x0=0;x1=1;
  y0 = min(Altmin);
  y1 = max(Altmax);
  rg = y1-y0;
  y0=y0-0.1*rg;y1=y1+0.1*rg;
  plot(c(x0,x1), c(y0,y1), type = "n", xlab = "alpha", ylab = "Criterio Hurwicz");
  nn = length(Altmin);
  colores = rainbow(nn);
  abline(v=0);
  abline(v=1);
  if (favorable) {
    for (i in 1:nn) {
      aa = Altmin[i];
      bb = (Altmax[i] - Altmin[i]);
      abline(a=aa,b=bb,col=colores[i]);
    }
  } else {
    for (i in 1:nn) {
      aa = Altmax[i];
      bb = (Altmin[i] - Altmax[i]);
      abline(a=aa,b=bb,col=colores[i]);
    }
  }
  lines(valfa,vHurwicz,col=rainbow(nn+1)[nn+1],lty=3,lwd=3)
  if (favorable) {
    legend("bottomright",legend=rownames(X),fill=colores,inset=0.05)
    title("Criterio de Hurwicz (favorable - línea discontinua)")
  } else {
    legend("topright",legend=rownames(X),fill=colores,inset=0.05)
    title("Criterio de Hurwicz (desfavorable - línea discontinua)")
  }

}


# FUNCION : esta funcion nos da los valores de alfa para los que las alternativas cambian

# Entrada: Tabla, favorable (T/F)
# Salida: Intervalo -> Alternativa (óptima para ese intervalo de alfa)
# Autores: Ana Solis, Luca Ricardi y Paula Gutiérrez (Noviembre-2021)

dibuja.criterio.Hurwicz_Intervalos = function(tablaX,favorable=TRUE,mostrarGrafico=TRUE) {
    X = tablaX # renombramos la tabla
    Altmin = apply(X,MARGIN=1,min)      # vector de minimos (por filas)
    Altmax = apply(X,MARGIN=1,max)      # vector de maximos (por filas)
    valfa = seq(from=0,to=1,by=0.05)    # vector de valores para alfa (entre 0 y 1)
    Hurw <- data.frame(Alt_opt = rep(0,length(valfa)),vHurwicz = rep(0,length(valfa)))

    #Alt_opt = rep(0,length(valfa))      # creamos el vector de decisiones (por el criterio de Hurwicz) para cada valor de alfa

    alfaCorte=c()                       # vector que contiene los valores de alfa donde cambian las decisiones
    for (i in 1:length(valfa)) {
        Opt <- criterio.Hurwicz(X, alfa = valfa[i], favorable)
        Hurw[i,] <-  rbind(Opt$AlternativaOptima[[1]],Opt$ValorOptimo) # obtenemos las alternativas para cada alfa
        Alt=c() # Este va a ser el Vector de las alternativas optimas para todos los alfa
        for (i in 1:dim(Hurw)[1]) {
            valrepetidos = duplicated(Hurw$Alt_opt) # Vector de TRUE/FALSE donde los FALSE son los elementos que se repiten
            if (isFALSE(valrepetidos[i])){
                Alt = c(Alt,Hurw$Alt_opt[i]) # Si es falso (si el valor se repite) lo almacenamos en el vector Alt
            }
        }
    }
    # Teniendo el vector de alternativas (Alt) buscamos los puntos de corte de las rectas asociadas a cada alternativa (beneficios)
    # Por ejemplo, la recta que sale de la alternativa a1 y a2 seria:
    #
    #               a1Max *alfa +(1-alfa)*a1Min = a2Max *alfa +(1-alfa)*a2Min
    #
    # Pasando todo a un  miembro e igualando a 0 nos queda:
    #
    #               alfa * (a1Max- a2Max - a1Min + a2Min) + a1Min -a2Min = 0
    #
    # Buscamos ahora los valores de alfa para los que se cortan las rectas asociadas a cada decision
    for (i in 1:(length(Alt)-1)){
        imax = as.numeric(Altmax[Alt[i]])      # maximo asociado a la decision i del vector Alt
        imax1 = as.numeric(Altmax[Alt[i+1]])   # maximo asociado a la decision i+1 del vector Alt
        imin = as.numeric(Altmin[Alt[i]])      # minimo asociado a la decision i del vector Alt
        imin1 = as.numeric(Altmin[Alt[i+1]])   # minimo asociado a la decision i+1 del vector Alt
        if (favorable){
            pCorte = function(alfa) {alfa * (imax-imax1-imin+imin1)+imin-imin1}
            alfaC = uniroot(pCorte, interval = c(0,1))$root[[1]] # Buscamos los 0 para cada funcion
            alfaCorte[i] = alfaC  # Almacenamos los valores de alfa para los que las rectas se cortan en alfaCorte
        } else {
            # Para el caso de costes (alternativas a1 y a2):
            #
            #               a1Max *(1-alfa) +alfa*a1Min = a2Max *(1-alfa) +alfa*a2Min
            #
            # Pasando todo a un  miembro e igualando a 0 nos queda:
            #
            #               alfa * (a1Min- a2Min - a1Max + a2Max) + a1Max -a2Max = 0
            #
            pCorte = function(alfa) {alfa * (imin-imin1-imax+imax1)+imax-imax1}
            alfaC = uniroot(pCorte, interval = c(0,1))$root[[1]] # Buscamos los 0 para cada funcion
            alfaCorte[i] = alfaC  # Almacenamos los valores de alfa para los que las rectas se cortan en alfaCorte
        }

    }

    if (mostrarGrafico) {
        x0=0;x1=1;
        y0 = min(Altmin);
        y1 = max(Altmax);
        rg = y1-y0;
        y0=y0-0.1*rg;y1=y1+0.1*rg;
        plot(c(x0,x1), c(y0,y1), type = "n", xlab = "alpha", ylab = "Criterio Hurwicz");
        nn = length(Altmin);
        colores = rainbow(nn) #aquí es donde estaba el fallo, por lo que salían todas las lineas azules.
        abline(v=0);
        abline(v=1);
        if (favorable) {
            for (i in 1:nn) {
                aa = Altmin[i];
                bb = (Altmax[i] - Altmin[i]);
                abline(a=aa,b=bb,col=colores[i]);
            }
        } else {
            for (i in 1:nn) {
                aa = Altmax[i];
                bb = (Altmin[i] - Altmax[i]);
                abline(a=aa,b=bb,col=colores[i]);
            }
        }

        lines(valfa,Hurw$vHurwicz,col="green",lty=3,lwd=3)
        abline(v = alfaCorte, col="red")

        if (favorable) {
            legend("bottomright",legend=rownames(X),fill=colores,inset=0.05) #leyendas añadidas
            title("Criterio de Hurwicz (favorable - línea discontinua)")
        } else {
            legend("topright",legend=rownames(X),fill=colores,inset=0.05) #leyendas añadidas
            title("Criterio de Hurwicz (desfavorable - línea discontinua)")
        }
    }

    alfaCorte = round(alfaCorte, 3)
    if (length(alfaCorte)==1){
        Int1=paste("(",0,",",alfaCorte,")")
        Int2=paste("(",alfaCorte,",",1,")")
        Soluciones = cbind(c(Int1,Int2),c(Alt[1],Alt[2]))
    } else {
        Int0=paste("(",0,",",alfaCorte[1],")")
        Int1=paste("(",alfaCorte[length(alfaCorte)],",",1,")")
        Int = ""
        Soluciones= c(Int0, Alt[1])
        for (i in 1:(length(alfaCorte)-1)){
            Int[i] = paste("(",alfaCorte[i],",",alfaCorte[i+1],")")
            Soluciones = rbind(Soluciones,c(Int[i],Alt[i+1]))
        }
        Soluciones = rbind(Soluciones,c(Int1,Alt[length(Alt)]))
    }
    colnames(Soluciones)=c("Intervalo","Alternativa")

    resultados = list();
    resultados$AltOptimas = Alt;
    resultados$PuntosDeCorte = alfaCorte;
    resultados$IntervalosAlfa = Soluciones;
    return(resultados)

}




## Savage

criterio.Savage = function(tablaX,favorable=TRUE) {

  X = tablaX;
  if (favorable) {
    Mejores = apply(X,MARGIN=2,max);
    temp1 = rep(Mejores,dim(X)[1])
    Mmejores = matrix(temp1,nrow=dim(X)[1],ncol=dim(X)[2],byrow=TRUE);
    Pesos = abs(Mmejores-X);
    ##print(Pesos)
    ## Ahora criterio Wald Minimax Pesimista (desfavorable)
    AltWS= apply(Pesos,MARGIN=1,max);
    Savage = min(AltWS);
    Alt_Savage = which.min.general(AltWS);
    metodo = 'favorable';
  } else {
    Mejores = apply(X,MARGIN=2,min);
    temp1 = rep(Mejores,dim(X)[1])
    Mmejores = matrix(temp1,nrow=dim(X)[1],ncol=dim(X)[2],byrow=TRUE);
    Pesos = abs(Mmejores-X);
    ## Ahora criterio Wald Minimax (desfavorable)
    AltWS= apply(Pesos,MARGIN=1,max);
    Savage = min(AltWS);
    Alt_Savage = which.min.general(AltWS);
    metodo = 'desfavorable';
  }
  resultados = list();
  resultados$criterio = 'Savage';
  resultados$metodo = metodo;
  resultados$tablaX = tablaX;
  resultados$Mejores = Mejores;
  resultados$Pesos = Pesos;
  resultados$ValorAlternativas = AltWS;
  resultados$ValorOptimo = Savage;
  resultados$AlternativaOptima = Alt_Savage;

  return(resultados);


}



criterio.Laplace = function(tablaX,favorable=TRUE) {

  X = tablaX;
  if (favorable) {
    AltL = apply(X,MARGIN=1,mean);
    Laplace = max(AltL) # favorable
    Alt_Laplace = which.max.general(AltL)
    metodo = 'favorable';
  } else {
    AltL = apply(X,MARGIN=1,mean);
    Laplace = min(AltL) # desfavorable
    Alt_Laplace = which.min.general(AltL)
    metodo = 'desfavorable';
  }
  resultados = list();
  resultados$criterio = 'Laplace';
  resultados$metodo = metodo;
  resultados$tablaX = tablaX;
  resultados$ValorAlternativas = AltL;
  resultados$ValorOptimo = Laplace;
  resultados$AlternativaOptima = Alt_Laplace;

  return(resultados);

}



criterio.PuntoIdeal = function(tablaX,favorable=TRUE) {

  X = tablaX;
  if (favorable) {
    MejoresPT = apply(X,MARGIN=2,max); # favorable
    AltPT = rep(0,dim(X)[1])
    for (i in 1:dim(X)[1]) {
      AltPT[i] = distanciaEuclidea(MejoresPT,X[i,])
    }
    ##AltPT
    names(AltPT) = rownames(tablaX)
    PuntoIdeal = min(AltPT);
    Alt_PuntoIdeal = which.min.general(AltPT);
    metodo = 'favorable';
  } else {
    MejoresPT = apply(X,MARGIN=2,min); # desfavorable
    AltPT = rep(0,dim(X)[1])
    names(AltPT) = rownames(tablaX)
    for (i in 1:dim(X)[1]) {
      AltPT[i] = distanciaEuclidea(MejoresPT,X[i,])
    }
    ##AltPT
    PuntoIdeal = min(AltPT);
    Alt_PuntoIdeal = which.min.general(AltPT);
    metodo = 'desfavorable';
  }
  resultados = list();
  resultados$criterio = 'Punto Ideal';
  resultados$metodo = metodo;
  resultados$tablaX = tablaX;
  resultados$Mejores = MejoresPT;
  resultados$ValorAlternativas = AltPT;
  resultados$ValorOptimo = PuntoIdeal;
  resultados$AlternativaOptima = Alt_PuntoIdeal;

  return(resultados);

}

criterio.Todos = function(tablaX,alfa=0.3,favorable=TRUE) {

  cri01 = criterio.Wald(tablaX,favorable);
  cri02 = criterio.Optimista(tablaX,favorable);
  cri03 = criterio.Hurwicz(tablaX,alfa,favorable);
  cri04 = criterio.Savage(tablaX,favorable);
  cri05 = criterio.Laplace(tablaX,favorable);
  cri06 = criterio.PuntoIdeal(tablaX,favorable);

  numestados = ncol(tablaX)
  numalterna = nrow(tablaX)

  resultado = cbind(tablaX,cri01$ValorAlternativas,cri02$ValorAlternativas,
                    cri03$ValorAlternativas,cri04$ValorAlternativas,
                    cri05$ValorAlternativas,cri06$ValorAlternativas);

  decopt = c(rep(NA,numestados),cri01$AlternativaOptima[1],
             cri02$AlternativaOptima[1],cri03$AlternativaOptima[1],
             cri04$AlternativaOptima[1],cri05$AlternativaOptima[1],
             cri06$AlternativaOptima[1]);

  resultado = rbind(resultado,decopt);

  colnames(resultado)[numestados+1] = cri01$criterio;
  colnames(resultado)[numestados+2] = cri02$criterio;
  colnames(resultado)[numestados+3] = cri03$criterio;
  colnames(resultado)[numestados+4] = cri04$criterio;
  colnames(resultado)[numestados+5] = cri05$criterio;
  colnames(resultado)[numestados+6] = cri06$criterio;

  if (favorable) {
    rownames(resultado)[numalterna+1] = 'iAlt.Opt (fav.)';
  } else {
    rownames(resultado)[numalterna+1] = 'iAlt.Opt (Desfav.)';
  }

  ## nuevo
  resultado = as.data.frame(resultado)
  resultado = format(resultado,digits=4)
  decopt = c(rep('--',numestados),
             paste0(names(cri01$AlternativaOptima),collapse = ","),
             paste0(names(cri02$AlternativaOptima),collapse = ","),
             paste0(names(cri03$AlternativaOptima),collapse = ","),
             paste0(names(cri04$AlternativaOptima),collapse = ","),
             paste0(names(cri05$AlternativaOptima),collapse = ","),
             paste0(names(cri06$AlternativaOptima),collapse = ","));
  
  contar_alternativas = c(names(cri01$AlternativaOptima),
    names(cri02$AlternativaOptima),
    names(cri03$AlternativaOptima),
    names(cri04$AlternativaOptima),
    names(cri05$AlternativaOptima),
    names(cri06$AlternativaOptima))  
  f1 = factor(contar_alternativas, levels = rownames(tablaX))
  conteo = as.data.frame(table(f1))
  ind_mejor = which.max.general(conteo[,2])
  
  alt_mejor = paste0(as.character(conteo[ind_mejor, 1]), collapse = ",")
  resultado = cbind(resultado, c(conteo[,2],NA))
  colnames(resultado)[ncol(resultado)] = "Veces Optima"
  decopt = c(decopt, alt_mejor)

  resultado[nrow(resultado),] = decopt
  ## fin nuevo

  return(resultado)

}
```

PROBLEMA 1

Se considera una tabla de decisión con 3 alternativas ($d_1, d_2, d_3$) y 4 estados de la naturaleza ($\omega_1, \omega_2, \omega_3, \omega_4$). Los valores de la matriz son:

$$
\mathbf{X} = \left(
\begin{array}{cccc}
\omega_1 & \omega_2 & \omega_3 & \omega_4 \\
\hline
10 & 2 & 15 & 5 \\
3 & 8 & 6 & 12 \\
1 & 9 & 11 & 7
\end{array}
\right)
$$

Este problema será resuelto individualmente para cada criterio en las dos situaciones (favorable y desfavorable).

1. Situación Favorable

```{r}
vector_p1 = c(10, 2, 15, 5,
              3, 8, 6, 12,
              1, 9, 11, 7)
X1 = crea.tablaX(vector_p1, numalternativas = 3, numestados = 4)
```

```{r}
res_wald_fav = criterio.Wald(X1, favorable = TRUE)
cat("
Criterio de Wald:
Alternativas (Valores Mínimos): ", res_wald_fav$ValorAlternativas, "
Valor Óptimo: ", res_wald_fav$ValorOptimo, "
Alternativa Óptima: ", names(res_wald_fav$AlternativaOptima), "
")
```

```{r}
res_opt_fav = criterio.Optimista(X1, favorable = TRUE)
cat("
Criterio Optimista:
Alternativas (Valores Máximos): ", res_opt_fav$ValorAlternativas, "
Valor Óptimo: ", res_opt_fav$ValorOptimo, "
Alternativa Óptima: ", names(res_opt_fav$AlternativaOptima), "
")
```

```{r}
res_hurwicz_fav = criterio.Hurwicz(X1, alfa = 0.5, favorable = TRUE)
cat("
Criterio de Hurwicz (alfa = 0.5):
Alternativas (Valores Ponderados): ", format(res_hurwicz_fav$ValorAlternativas, digits = 3), "
Valor Óptimo: ", format(res_hurwicz_fav$ValorOptimo, digits = 3), "
Alternativa Óptima: ", names(res_hurwicz_fav$AlternativaOptima), "
")
```

```{r}
res_savage_fav = criterio.Savage(X1, favorable = TRUE)
cat("
Criterio de Savage:
Alternativas (Máx. Pesar por Alt.)", res_savage_fav$ValorAlternativas, "
Pesar Mínimo  :", res_savage_fav$ValorOptimo, "
Alternativa Óptima: ", names(res_savage_fav$AlternativaOptima), "
")
```

```{r}
res_laplace_fav = criterio.Laplace(X1, favorable = TRUE)
cat("
Criterio de Laplace:
Alternativas (Media por Alt.): ", format(res_laplace_fav$ValorAlternativas, digits = 3), "
Valor Óptimo (Máx. Media): ", format(res_laplace_fav$ValorOptimo, digits = 3), "
Alternativa Óptima: ", names(res_laplace_fav$AlternativaOptima), "
")
```

```{r}
res_ideal_fav = criterio.PuntoIdeal(X1, favorable = TRUE)
cat("
Criterio del Punto Ideal:
Alternativas (Distancia Euclídea):** ", format(res_ideal_fav$ValorAlternativas, digits = 3), "
Distancia Mínima: ", format(res_ideal_fav$ValorOptimo, digits = 3), "
Alternativa Óptima: ", names(res_ideal_fav$AlternativaOptima), "
")
```

2.Situación Desfavorable
```{r}
res_wald_desf = criterio.Wald(X1, favorable = FALSE)
cat("
Criterio de Wald:
Alternativas (Valores Máximos): ", res_wald_desf$ValorAlternativas, "
Valor Óptimo: ", res_wald_desf$ValorOptimo, "
Alternativa Óptima: ", names(res_wald_desf$AlternativaOptima), "
")
```

```{r}
res_opt_desf = criterio.Optimista(X1, favorable = FALSE)
cat("
Criterio Optimista:
Alternativas (Valores Mínimos): ", res_opt_desf$ValorAlternativas, "
Valor Óptimo: ", res_opt_desf$ValorOptimo, "
Alternativa Óptima: ", names(res_opt_desf$AlternativaOptima), "
")
```

```{r}
res_hurwicz_desf = criterio.Hurwicz(X1, alfa = 0.5, favorable = FALSE)
cat("
Criterio de Hurwicz (alfa = 0.5):
Alternativas (Valores Ponderados): ", format(res_hurwicz_desf$ValorAlternativas, digits = 3), "
Valor Óptimo: ", format(res_hurwicz_desf$ValorOptimo, digits = 3), "
Alternativa Óptima: ", names(res_hurwicz_desf$AlternativaOptima), "
")
```

```{r}
res_savage_desf = criterio.Savage(X1, favorable = FALSE)
cat("
Criterio de Savage:
Alternativas (Máx. Pesar por Alt.):** ", res_savage_desf$ValorAlternativas, "
Pesar Mínimo: ", res_savage_desf$ValorOptimo, "
Alternativa Óptima: ", names(res_savage_desf$AlternativaOptima), "
")
```

```{r}
res_laplace_desf = criterio.Laplace(X1, favorable = FALSE)
cat("
Criterio de Laplace:
Alternativas (Media por Alt.): ", format(res_laplace_desf$ValorAlternativas, digits = 3), "
Valor Óptimo: ", format(res_laplace_desf$ValorOptimo, digits = 3), "
Alternativa Óptima: ", names(res_laplace_desf$AlternativaOptima), "
")
```


```{r}
res_ideal_desf = criterio.PuntoIdeal(X1, favorable = FALSE)
cat("
Criterio del Punto Ideal:
Alternativas (Distancia Euclídea): ", format(res_ideal_desf$ValorAlternativas, digits = 3), "
Distancia Mínima: ", format(res_ideal_desf$ValorOptimo, digits = 3), "
Alternativa Óptima: ", names(res_ideal_desf$AlternativaOptima), "
")
```

En la situación favorable, la  mejor alternativa es d1, ya que es la elegida por 5 de los 6 criterios, ya que tiene el máximo potencial de ganancia (15) y la mayor ganancia promedio (8), exceptuando el de Wald.

En la situación desfavorable, la mejor alternativa es d3, ya que es elegida por todos los métodos, ya que tiene el mínimo coste (1) y el menor coste promedio (7).


PROBLEMA 2

Una empresa de inversiones está decidiendo entre tres estrategias de inversión ($E_A, E_B, E_C$) para el próximo año. Los resultados dependen de la evolución económica global: Recesión (R), Estancamiento (S), o Expansión (P). La siguiente tabla muestra los **costes** (en miles de euros) asociados a cada estrategia bajo cada escenario. La empresa busca **minimizar** los costes (situación **desfavorable**).

La matriz de decisión $\mathbf{X}$ (costes) es:

$$
\mathbf{X} = \left(
\begin{array}{ccc}
R & S & P \\
\hline
15 & 8 & 5 \\
12 & 10 & 7 \\
14 & 9 & 6
\end{array}
\right)
$$

```{r}
vector_p2 = c(15, 8, 5,
              12, 10, 7,
              14, 9, 6)
nb_alternativas = c('EA', 'EB', 'EC') 
nb_estados = c('R', 'S', 'P')

X2 = crea.tablaX(vector_p2, numalternativas = 3, numestados = 3,
                nb_alternativas = nb_alternativas, nb_estados = nb_estados)
```

```{r}
resumen_costes = criterio.Todos(X2, alfa = 0.5, favorable = FALSE)
print("Resumen de Criterios (Costes):")
resumen_costes
```

Para minimizar los costes, podemos observar que la segunda estrategia de inversión (EB) es la más elegida por los criterios, por lo que es la más consistente.